臺灣高等法院臺南分院刑事判決　　　　　　 九十二年度上易字第一九一號　 Ｃ
　　　上　訴　人
　　　即　被　告　甲　○　○
右上訴人因詐欺案件，不服臺灣台南地方法院九十二年度自字第一七一號中華民國九
十二年九月十二日第一審判決，提起上訴，本院判決如左：
      主      文
原判決撤銷。
甲○○無罪。
      理      由
一、自訴意旨略以：被告甲○○明知其經濟狀況拮据，已無支付貨款能力，且亦無付
    款之真意，竟隱瞞此一事實，於民國（下同）九十二年五月十二日，向設於屏東
    縣麟洛鄉○○村○○街永春巷一一六號之隆泰有機物處理股份有限公司之負責人
    乙○○詐購有機肥料，偽稱：伊如收取所購得肥料轉售之客戶義竹鄉農會貨款，
    即會付款云云，致乙○○信以為真，將價值新台幣（下同）五萬五千一百元之有
    機肥料計七百十一包，如數交付。嗣乙○○因查知其已於同年五月二十六日向義
    竹鄉農會收得貨款，仍未付款予該公司，且迭經派員催討，甲○○始簽發乙紙保
    管條，承諾願於九十二年七月十日前如數償還，惟屆期仍藉詞其貨款尚未全數收
    訖，拒不償還，乙○○始知受騙，因認甲○○涉犯刑法第三百三十九條第一項之
    詐欺取財罪嫌云云。
二、按被告未經審判證明有罪確定前，推定其為無罪。犯罪事實應依證據認定之，無
    證據不得認定犯罪事實。不能證明被告犯罪者，應諭知無罪之判決，刑事訴訟法
    第一百五十四條、第三百零一條第一項前段分別定有明文。故犯罪事實之認定，
    應憑證據，如未能發現相當證據，或證據不足以證明，自不能以推測或擬制之方
    法，以為裁判基礎；被告否認犯罪事實所持之辯解，縱屬不能成立，仍非有積極
    証據足以証明其犯罪行為，不得遽為有罪之認定；又所謂認定犯罪事實之證據，
    係指足以認定被告確有犯罪行為之積極證據而言，雖不以直接證據為限，間接證
    據亦包括在內，然而無論直接或間接證據，其為訴訟上之證明，須於通常一般人
    均不致有所懷疑，而得確信其為真實之程度，始得據之為有罪之認定，若其關於
    被告是否犯罪之證明未能達此程度，而有合理性懷疑之存在，致使無從形成有罪
    之確信，根據「罪證有疑，利於被告」之證據法則，即不得遽為不利被告之認定
    ，有最高法院七十六年度臺上字第四九八六號判例可稽。末按刑法第三百三十九
    條第一項詐欺取財罪之成立，須行為人主觀上有為自己或第三人不法所有之意圖
    ，客觀上係以詐術使人將本人或第三人之物交付為要件。所謂以詐術使人交付，
    必須被詐欺人因其詐術而陷於錯誤，若其使用方法，不能認為詐術，或不致使人
    陷於錯誤，即不構成該罪（最高法院四十六年台上字第二六○號判例參照），從
    而行為人如係事後因其他原因致無法如期履行，仍係民事上債務不履行之問題，
    且民事當事人間未依債務本旨履行之態樣非一，依一般社會經驗，有因不可歸責
    而致無法給付者，有因得合法主張抗辯權而拒絕給付者，甚者亦有債之關係成立
    後始行惡意拒絕給付者，非必出於自始即無意給付之詐欺犯罪形態，故除有積極
    之證據足認其於取得財物之初即心存不法所有之意圖外，即難遽論以詐欺罪名。
三、訊據上訴人即被告甲○○否認有何詐欺取財犯行，辯稱：「伊有向自訴人買肥料
    ，其中五百包，是賣給台南區改良場義竹工作站，其中二百十一包，是賣給義竹
    鄉農會經銷部，因為農會分二次匯款給伊，賣給農會的部分有二萬多元尚未進來
    ，只收到賣給改良場的帳款五萬五千元部分，所以尚未匯錢給自訴人，伊並沒有
    詐騙自訴人」等語。
四、經查：自訴人認被告有詐欺取財犯行，無非以被告收受義竹鄉農會貨款後並未付
    款予自訴人為據，惟按一般買賣交易，當事人之一方事後無法如期履行之原因有
    多種之可能，尚不能以事後之未履行金錢給付義務，即據推論有詐欺之犯意，衡
    諸本件被告於向自訴人購貨之初，有與義竹鄉農會等為正常之交易，為自訴人所
    不否認，是被告辯稱向自訴人購買有機肥料係為轉售予義竹鄉農會等語，尚非全
    然無據，則被告於與自訴人買賣之初是否果有施行詐術之情，實堪可疑，且被告
    本件係首次與自訴人進行交易，業據自訴代表人乙○○於原審陳明在卷，復為被
    告所不否認，則自訴人既願與無交易經驗之被告買賣，自應對其資力、信用等為
    相當之調查，並承擔一定之交易風險，自不能以其嗣後未為如期給付貨款即遽指
    為有詐欺之犯行，而自訴人復未能證明被告於九十二年五月十二日向自訴人購貨
    ，即已陷於無資力之情形，是自訴人指稱被告明知無資力仍向其訂貨云云，尚無
    依據。綜上所陳，本件既無法證明被告於買賣成立之時，有故意施詐而不給付貨
    款之不法所有意圖，而被告於原審判決前業已全部給付自訴人貨款，有卷附臺灣
    銀行匯款回條聯影本可稽，且為自訴人所是認，自訴人亦表示不再追究，是被告
    並無自訴人所指訴之詐欺犯行，應可認定。此外，復查無其他積極證據足認被告
    有何詐欺取財之情事，揆諸前開判例及條文意旨，應認被告詐欺取財之犯行尚屬
    不能證明。
五、原審未予詳查，遽予論處被告詐欺取財罪刑，認事用法，容有未洽。被告上訴意
    旨否認犯罪，指摘原判決不當，為有理由，應由本院將原判決撤銷改判，另為諭
    知被告無罪之判決。
六、被告甲○○經合法傳喚，無正當理由於審判期日不到庭，爰不待其陳述，逕行判
    決。
據上論斷，應依刑事訴訟法第三百六十九條第一項前段、第三百六十四條、第三百四
十三條、第三百零一條第一項前段、第三百七十一條，判決如主文。
中    華    民    國      九十三      年      一      月      二十      日
                                  臺灣高等法院臺南分院刑事第二庭
                                      審判長法官  葉    居    正
                                            法官  莊    俊    華
                                            法官  林    勝    木
右正本證明與原本無異。
不得上訴。
                                      法院書記官  吳    秋    賢
中    華    民    國      九十三      年      一      月      二十      日
